臺灣板橋地方法院民事判決　九十三年度訴字第一八八號
　　原　　　告　乙○○
　　訴訟代理人　甲○○
　　被　　　告　丙○○
　　訴訟代理人　景玉鳳律師
　　　　　　　　藺超群律師
右當事人間請求拆屋還地事件，本院判決如左：
    主  文
原告之訴駁回。
訴訟費用由原告負擔。
    事實及理由
一、原告起訴主張：原告係坐落於台北縣板橋市○○段第一四六一地號，面積十七平
    方公尺土地之共有人，被告長期占用前開土地，並於其上建有建築物長年租賃他
    人作為店面使用以收取租金得利達數十年，造成原告權益莫大之損失，又原告自
    八十八年十一月十八日即擁有系爭土地所有權之日起至九十二年十二月十七日止
    共計四十九個月，被告租予他人作為店面使用，每月租金為新台幣（下同）一萬
    元，乘以四十九個月，共計四十九萬元，爰依據所有權與不當得利之法律關係請
    求被告拆遷坐落於系爭土地上之房屋，並將占用土地返還原告，及返還不當受領
    之利益二十九萬四千等語。
二、被告則以：被告使用系爭土地乃係向訴外人陳江明所價購，並經原所有權人張淵
    林出具土地使用權證明書同意之，及台北縣政府建設局准許於其上建築房屋，嗣
    後申請增建，亦有台北縣政府建設局修建證字第四五一號修建證足憑，且亦未超
    過原所有權人所同意使用之部分，被告使用系爭土地，乃有合法正當權源，又原
    告之前手張阿木曾先後於五十七年及七十五年間訴請被告返還土地，然均遭判決
    駁回確定，原告為前開確定判決當事人之繼受人，為判決既判決所及，自不得依
    據所有權與不當得利之法律關係重行起訴云云，資為抗辯。
三、原告請求被告拆遷房屋並返還系爭土地部分：
    (一)按民事訴訟法第四百零一條第一項所謂繼受人，依最高法院三十三年上字第一
      五六七號判例意旨，包括因法律行為而受讓訴訟標的之特定繼受人在內，又前
      開繼受人，包括因法律行為而受讓訴訟標的之特定繼受人，訴訟標的係指為確
      定私權所主張或不認之法律關係欲法院對之加以裁判者，法律關係乃法律所定
      為權利主體之人，對於人或物所生之權利義務關係，惟所謂對人之關係與對物
      之關係，則異其性質，前者係指依實體法規定為權利主體之人，得請求特定人
      為特定行為之權利義務關係，此種權利義務關係僅存在於特定之債權人與債務
      人之間，倘以此項對人之關係為訴訟標的，必繼受該法律關係中之權利或義務
      人始足當之，同法第二百五十四條第一項亦指此項特定繼受人而言。後者則指
      依實體法規定為權利主體之人，基於物權，對於某物得行使之權利關係而言，
      此種權利關係，具有對世效力與直接支配物之效力，如離標的物，其權利失所
      依據，倘以此項對物之關係為訴訟標的時，其所謂繼受人凡受讓標的物之人，
      均包括在內。凡依物權之請求權起訴受確定判決後，受讓訴訟標的物所有權之
      人，亦在民事訴訟法第四百零一條第一項既判力主觀範圍內，如受讓人就同一
      訴訟標的之法律關係再行起訴，即屬同一事件，應依民事訴訟法第二百四十九
      條第一項規定駁回。
    (二)經查原告主張其自八十八年十一月十八日因受贈持有台北縣板橋市○○段一四
      六一地號土地，面積十七平方公尺，應有部分五分之一，及被告在系爭土地上
      建有建築物長年出租他人作為占面使用以取收租金得利達數十年之事實，已據
      提出土地登記簿謄本一件為證，復為被告所不爭執，固堪信為真實。惟查被告
      抗辯系爭土地原係訴外人陳江明所有（然登記為張淵林名義），陳江明於五十
      年六月二十七日將其中十五坪土地出售予被告，嗣被告於同年建築房屋時，因
      土地尚無法辦理分割手續，乃由張淵林出具土地使用權證明書，由被告在系爭
      土地上建蓋約十五坪左右房子，被告並依之向台北縣建設局申請營造執照及修
      建證，嗣原告之舅公張阿木於五十四年向陳江明購得系爭土地，並於五十七年
      、七十五年兩度起訴請求被告拆遷坐落系爭土地上之房屋，均經台灣高等法院
      五十八年度上更(一)字第二八九號民事判決、台灣台北地方法院板橋分院七十五
      年度訴字第四五八七號民事判決以被告於系爭土地上建築房屋有合法權源，原
      告之舅公張阿木由張淵林輾轉買受系爭土地，即應承擔原來前手所負同意被告
      於其上蓋屋之義務為由，駁回原告之舅公張阿木之訴確定之事實，亦據提出前
      開判決及確定證明各二件為證，而堪憑信。原告之前手張阿木於五十七年、七
      十五年依所有權之法律關係請求被告拆遷坐落於系爭土地上之房屋，既分別經
      台灣高等法院、台灣台北地方法院板橋分院判決敗訴確定，則原告因受贈取得
      系爭土地之應有部分五分之一，核屬前開確定判決當事人之繼受人，仍依上開
      法律關係向被告起訴請求拆屋還地，自屬同一事件，應予駁回。
四、原告請求被告返還不當得利二十九萬四千元部分：
    (一)按最高法院四十八年台上字第一四五七號判例謂：土地與房屋為各別之不動產
      ，各得單獨為交易之標的，且房屋性質上不能與土地使用權分離而存在，亦即
      使用房屋必須使用該房屋之地基，故土地及房屋同屬於一人，而將土地及房屋
      分開、同時或先後出賣，其間雖無地上權設定，然除有特別情事，可解釋為當
      事人之真意，限於賣屋而無基地之使用外，均應推斷土地承買人默許房屋承買
      人繼續使用土地。尋繹其規範之本旨，乃側重於房屋所有權與基地利用權一體
      化之體現，並基於房屋既得使用權保護原則之考量，進一步肯認基地使用權不
      因基地物權之嗣後變動而受影響，藉以調和土地與建物之利用關係，庶符社會
      正義之要求。是房屋所有人對土地所有人原已取得基地利用權，嗣將土地或房
      屋出賣因致房地異主時，雖與上開判例所稱之「土地及房屋同屬一人」情形未
      盡相同，但就該判例規範之目的及債權物權化之趨勢而言，得否依「相類事實
      ，應為相同處理」之法理而為類推適用，自值深究。又土地與房屋為各別之不
      動產，各得單獨為交易之標的，且房屋性質上不能與土地使用權分離而存在，
      亦即使用房屋必須使用該房屋之基地，故土地所有人如同意他人在其土地上興
      建區分所有之大廈型建築物出售，應推斷土地所有人及其繼受人已默許該大廈
      各區分所有人及其繼受人繼續使用該土地。最高法院九十一年度台上字第一九
      一九號判決、九十一年度台上字第二二三一號判決分別著有明文。
    (二)經查被告於系爭土地上建築房屋，已由原所有權登記名義人張淵林出具土地使
      用權證明書，原告之舅公張阿木於承買系爭土地時因無特別情事，且經法院判
      決不得依所有權之法律關係請求拆屋還地確定，應容忍被告使用系爭土地，原
      告係前開確定判決當事人之繼受人，為判決既判力所及，已詳述如前，則被告
      顯有合法使用系爭土地之權源，並非無法律上之原因，況被告使用系爭土地已
      支付對價予訴外人陳江明，並無不當利益之情事發生，是原告請求被告返還不
      當得利二十九萬四千元，顯屬無據。
五、從而，原告依據所有權與不當得利之法律關係請求被告拆屋還地，及返還二十九
    萬四千元之不當得利，為無理由，均應駁回。
六、結論，原告之訴為無理由，並依民事訴訟法第七十八條判決如主文。
中　　　華　　　民　　　國　　九十三　　年　　　三　　　月　　　四　　　日
                                        臺灣板橋地方法院民事第三庭
~B法　　　官　何君豪
右正本證明與原本無異
如對本判決（除事實及理由欄三之說明外）聲請不服，須於判決送達後廿日內向本院
提出上訴。
本判決事實及理由欄三之說明，其性質係屬裁定，如對該部分聲明不服，須於判決送
達後十日內向本院提出抗告。
中　　　華　　　民　　　國　　九十三　　年　　　三　　　月　　　四　　　日
~B法院書記官　蕭興南
